臺灣高等法院高雄分院民事判決　八十九年度上字第一四二號
　　　上　訴　人　乙○○
　　　被 上訴 人　甲○○
　　　　　　　　　楊錫添即文雄醫院
右當事人間請求損害賠償事件，上訴人對於中華民國八十九年三月八日臺灣高雄地方
法院八十八年訴字第一四八四號第一審判決提起上訴，本院判決如左：
      主      文
上訴駁回。
第二審訴訟費用由上訴人負擔。
      事實及理由
一、上訴人主張：伊於八十五年三月四日前往蔡文雄醫院，由被上訴人甲○○醫師施
    行前列腺切除手術，事後感到身體不適，於八十七年五月五日轉向高雄醫學院附
    設中和紀念醫院（嗣改為高雄醫學大學附設中和紀念醫院，下稱高醫）求診後，
    方知伊雙側輸精管均已阻塞，顯已無法自然生育，此乃上開前列腺切除手術不當
    所造成，甲○○應有醫療過失。而蔡文雄醫院為甲○○之僱用人，應就伊所受損
    害，負僱用人侵權行為損害賠償責任。嗣蔡文雄醫院之負責醫師蔡文雄於八十六
    年十二月十日死亡，被上訴人楊錫添即文雄醫院旋於同年十二月十二日開業成立
    ，接續經營，概括承受蔡文雄醫院全部資產與負債，自應與被上訴人甲○○負連
    帶賠償責任。爰依侵權行為損害賠償之法律關係，請求被上訴人連帶給付新台幣
    （下同）三百萬元及自起訴狀繕本送達翌日起至清償日止，按年息百分之五計算
    之利息，並陳明願供擔保請准宣告假執行等語。原審判決上訴人敗訴，上訴人聲
    明不服，求為廢棄原判決，准如上述之請求，並陳明願供擔保請准宣告假執行。
二、被上訴人甲○○則以：上訴人經伊診斷為慢性攝護腺炎併攝護腺膿瘍，伊施予尿
    道攝護腺切開引流手術治療，係屬正當之醫療行為，上訴人雖至高醫求診發現有
    射精管阻塞現象，惟該現象是由於上訴人本身有慢性之前列腺發炎併膿瘍所造成
    ，並非伊施行攝護腺手術所造成，與伊施行手術無關，縱認係因伊施行手術所造
    成，亦屬無法防止之後遺症，伊並無過失；又伊施行手術前曾告知上訴人該手術
    可能發生之後遺症，上訴人始簽具同意書，且上訴人經伊門診治療及作各樣檢查
    期間長達四個月後，接受伊建議施行手術，若謂伊未向上訴人說明，顯非事實等
    語，資為抗辯。並聲明駁回上訴人之上訴，及陳明如受不利之判決，願供擔保免
    為假執行。
三、被上訴人楊錫添即文雄醫院則以：蔡文雄醫院與文雄醫院係不同之二家醫院，且
    文雄醫院成立於八十六年十二月十二日，而上訴人主張其損害賠償原因事實係發
    生於八十五年三月四日，不論上訴人請求有無理由，均與文雄醫院無關，蓋當時
    文雄醫院尚未成立等語，資為抗辯。並聲明駁回上訴人之上訴，及陳明如受不利
    之判決，願供擔保免為假執行。
四、兩造不爭執之事項：
  (一)上訴人因頻尿及排尿不順，於八十五年三月四日至蔡文雄醫院求診，於同年三月
    五日接受被上訴人甲○○醫師施行手術，並於同年三月八日出院。有病歷表附卷
    可稽。
  (二)上訴人於八十五年五月五日轉向高醫求診，經膀胱鏡檢查、輸精管造影及精阜切
    片後，發現有射精管阻塞現象，無法自然生育，並開給證明書，診斷上訴人係前
    列腺肥大術後合併慢性副睪丸炎及無法射精。並有上訴人所提高醫出具之診斷證
    明書二份為證。
  (三)被上訴人甲○○為上訴人看診及施行手術時，係受僱於蔡文雄醫院擔任醫師。
  (四)蔡文雄醫院於八十三年七月二十七日申請開業，負責人為蔡文雄醫師，嗣於八十
    六年十二月十日登記歇業；而文雄醫院則係於同年十二月十二日申請開業，負責
    人為楊錫添醫師。並有高雄市政府衛生局八十八年八月十一日八八高市衛三字第
    二九九六八號函暨所附相關資料及高雄市政府衛生局九十年九月二十六日高市衛
    三字第００三二五八一號函暨所附相關資料附卷（原審卷五五頁至六四頁、本院
    二二八頁至二三三頁）可稽。
五、兩造爭執之事項：
  (一)被上訴人甲○○為上訴人施行手術時，有無過失？
  (二)被上訴人楊錫添即文雄醫院是否有繼受蔡文雄醫院之權利義務？
六、被上訴人甲○○為上訴人施行手術時，有無過失部分：
  (一)上訴人雖主張被上訴人甲○○為其施行手術有過失，致其無法自然生育且有疼痛
    之後遺症等語，並聲請原審委託高醫鑑定。惟本件上訴人之病情及甲○○醫師治
    療過程經高醫鑑定結果，認為：依蔡文雄醫院病歷記載，上訴人經診斷為慢性
    前列腺炎、兩側副睪丸炎、前列腺膿瘍，高醫病歷係記載診斷為兩側輸精管阻塞
    （另依本院卷一九二頁高醫函覆本院指上訴人係輸精管末端阻塞）。根據高醫
    病歷記載，上訴人於八十年五月七日接受膀胱鏡檢查及雙側輸精管攝影術，當時
    發現前列腺尿道部有手術過之痕跡，但大小有無異常無法確認。根據高醫病歷
    記載，上訴人於八十七年五月七日在該院接受之雙側輸精管攝影結果，懷疑輸精
    管阻塞位置在射精管段。造成兩側輸精管阻塞之直接原因，究竟為發炎或手術造
    成，無法確定。有無其他原因或先天性異常導致此一阻塞，亦無法確定。同意
    「如果兩側輸精管阻塞之直接原因若為慢性前列腺發炎所致，應續以抗生素治療
    ，雖不易根治，但造成之輸精管阻塞，應無法斷定為永久性阻塞」。高醫開立之
    診斷書所言「無法自然生育」是指目前而言，並非斷定永久無法自然生育。甲
    ○○對於上訴人之治療過程（在門診經過四個月的檢查及治療，仍無改善情形下
    ，若確實以膀胱鏡檢查出為前列腺膿瘍，而行前列腺膿瘍切除術）為正常處理程
    序。手術前之門診期間內，有必要對上訴人作尿液培養，並依培養所得之結果
    用藥，在得知治療無顯著效果後，可更換藥物繼續治療。又根據蔡文雄醫院病歷
    記載，甲○○醫師在門診治療期間有更換藥物治療，並在住院期間為上訴人做尿
    液細菌培養。造成上訴人前列腺膿瘍之原因難以判定。依據蔡文雄醫院病歷
    之手術紀錄記載，甲○○醫師於八十五年三月五日予上訴人行膀胱鏡檢查、前列
    腺切片術及前列腺膿瘍切開術，故上訴人之前列腺應有部分被切除。如甲○○
    醫師所為係前列腺膿瘍引流手術，根據蔡文雄醫院病歷上之病情記載無法確定手
    術時機是否太晚。而依手術紀錄之記載，甲○○醫師所為並非一般所謂之前列腺
    切除術，而是前列腺切片術及前列腺膿瘍切開術。依據蔡文雄醫院病歷記載，
    上訴人手術後，甲○○醫師曾為其安排尿液細菌培養及腹部超音波檢查，但未做
    膀胱鏡檢查。無法就此斷定甲○○醫師有否疏失。依據高醫病歷記載，上訴人
    目前狀況是不孕及射精時無精液排出。是否為永久性，難以判斷。而造成之原因
    可能是射精管阻塞等情，有高雄醫學大學附設中和紀念醫院八十八年十二月十七
    日（88）高醫附秘字第五一四○號函在卷（原審卷一０四頁至一０五頁）可證。
    依此鑑定結果，足見上訴人兩側輸精管阻塞之直接原因，究竟為發炎或手術造成
    ，既無法確定，自不排除係發炎所造成，甲○○醫師辯稱：上訴人射精管阻塞現
    象，是由於上訴人本身有慢性之前列腺發炎併膿瘍所造成等語，洵非無據，且甲
    ○○醫師在門診治療期間已有更換藥物繼續治療，嗣經四個月門診治療及檢查後
    ，上訴人仍無改善情形下，經甲○○醫師診斷為攝護腺肥大及攝護腺膿瘍、慢性
    攝護腺炎，而施予前列腺膿瘍切開術，乃為正常醫療程序，並無過失。至甲○○
    所為並非前列腺切除術，而係前列腺膿瘍切開術，上訴人主張係前列腺切除術云
    云，尚有誤會。
  (二)又本院將上訴人病歷及訴訟資料送請行政院衛生署醫事審議委員會鑑定結果，第
    一次鑑定認為：上訴人經診斷為慢性攝護腺炎及攝護腺膿瘍。治療部分：長
    期之慢性攝護腺炎且有膿瘍發生，予以切開引流是正規治療，但經尿道攝護腺手
    術不一定可以根治此疾，且經尿道攝護腺手術有可能造成相關後遺症，如手術部
    位結疤痕化、逆行性射精、甚或射精管阻塞。上訴人無法射精之原因，依高醫
    鑑定結果，係射精管阻塞，惟高醫鑑定書並未提及輸精管中有精蟲存在，若是有
    精蟲存在，方可證實輸精管阻塞，係造成無法自然生育的推論，否則只能說是輸
    精管到儲精囊部分是相通的。但即使是射精管阻塞，亦為接受尿道攝護腺手術之
    可能後遺症。因攝護腺膿瘍而施行膿瘍切開引流，係正規處置步驟，倘若造成射
    精管阻塞的後遺症，則屬於手術後可能併發之現象。至於「無法生育」用詞，係
    指目前的狀態，並非斷定永久無法自然生育等情。有行政院衛生署九十年四月四
    日衛署醫字第０九０００二四八三七號函檢送該署醫事審議委員會第八九二六六
    號鑑定書附卷（本院卷一七五頁至一一七頁）可查。依此鑑定，亦認甲○○為上
    訴人施行攝護腺膿瘍切開引流之手術係正規治療，並以上訴人輸精管若有精蟲存
    在，固可證實上訴人輸精管阻塞係上訴人無法自然生育之原因，惟即使射精管阻
    塞，亦係接受尿道攝護腺膿瘍切開術之可能後遺症。
  (三)本院為查明上訴人之輸精管內有無精蟲存在，另函請高醫為上訴人作輸精管內液
    顯微鏡檢查，結果並未發現精蟲存在，但上訴人之睪丸切片病理檢查則發現仍有
    精蟲製造現象，及其中段輸精管內未發現精蟲存在，可能發生原因是：正常情
    況下，中段輸精管內液檢查不一定每次都可發現精蟲。射精管阻塞或發炎，造
    成精蟲無法順利傳送至輸精管內等情，有高雄醫學大學附設中和紀念醫院九十年
    七月十七日（90）高醫附秘字第一七五九號函、九十年八月二十八日（90）高醫
    附秘字第二二一六號函在卷（本院卷二一四頁、二一八頁）可稽。是以上訴人之
    睪丸既仍有製造精蟲現象，則上訴人輸精管阻塞，固可認為係上訴人無法自然生
    育之原因，然上訴人無法射精之原因，依高醫鑑定結果，係射精管阻塞，且依行
    政院衛生署醫事審議委員會鑑定結果，認為經尿道攝護腺手術有可能造成射精管
    阻塞，則上訴人輸精管阻塞，應係施行尿道攝護腺手術，發生射精管阻塞之後遺
    症所造成，堪予認定。
  (四)又施行攝護腺膿瘍切開引流之手術，可能發生射精管阻塞之後遺症，已如前述，
    惟為究明因攝護腺膿瘍而施行膿瘍切開引流，於手術中或手術前後是否能為如
    何之注意或處置，可以防止射精管阻塞之後遺症發生？及本件甲○○醫師對上
    訴人施予醫療行為過程，有無上開之注意及處置？以查明上訴人施行手術有無過
    失，本院復將本件上訴人病歷及訴訟資料再送請行政院衛生署醫事審議委員會鑑
    定結果，認為施行攝護腺膿瘍切開引流之手術，攝護腺手術部位傷口周圍均會發
    生程度不等之結疤，復原的過程，其輕重程度難以術前情況預測，故無有效方法
    防止射精管阻塞之後遺症發生；及無論如何注意及處置，均無法防止上開之後遺
    症等情，有行政院衛生署九十一年三月十一日衛署醫字第０九一００二０七三０
    號函檢送該署醫事審議委員會第九０二八二號鑑定書附卷（本院卷二四五頁至二
    四七頁）可按。足見施行攝護腺膿瘍切開引流之手術，可能發生射精管阻塞之後
    遺症，並無有效方法可以防止，且無論如何注意及處置，均無法防止該後遺症之
    發生。是被上訴人甲○○為上訴人施行攝護腺膿瘍切開引流之手術後，發生射精
    管阻塞，既屬該項手術可能發生之後遺症，又該後遺症之發生並無從為注意及防
    範，尚難認被上訴人甲○○之醫療行為有過失，自無侵權行為可言。上訴人主張
    被上訴人甲○○因過失侵害其權利等語，即屬無據。
  (五)雖行政院衛生署醫事審議委員會針對本件手術紀錄上記載係經尿道切片檢查，將
    攝護腺膿瘍作引流，與蔡文雄醫院病歷記載甲○○係為上訴人施予尿道攝護腺切
    除與直視雷射攝護腺汽化術不符，而以未見病理化驗報告，亦未見醫師於病歷中
    描述相關化驗報告結果，對於甲○○醫師是否進行切片或施行雷射汽化手術（因
    組織直接汽化消失，所以不一定有檢體可送化驗），認為不易判定，惟依該鑑定
    意見，施行雷射汽化手術，健保並不給付，若只實施攝護腺切片，則為健保給付
    項目，故甲○○究係為上訴人進行切片或施行雷射汽化手術，僅係此項檢查項目
    有無健保給付之問題，對於甲○○確有為上訴人施行攝護腺膿瘍切開引流之正規
    處置不生影響，上訴人執此主張甲○○有過失云云，尚非可採。
  (六)至本件上訴人雖主張被上訴人甲○○為其施行手術前並未告知可能有後遺症之發
    生，未盡醫師告知義務云云，惟為甲○○所否認，查依上訴人於八十五年三月四
    日所簽具之「手術（檢查）及麻醉同意書」上記載：立同意書人業經貴院「甲○
    ○」（係簽名筆跡）醫師詳細說明已充分瞭解下列事項：一施行手術（檢查）之
    原因。二手術（檢查）之成功率。三手術（檢查）可能發生之併發症及危險等情
    ，並參諸前述高醫鑑定結果，可知上訴人經甲○○門診治療及檢查長達四個月期
    間，衡情上訴人對於甲○○建議施行手術治療可能發生之後遺症，應無不提出詢
    問之理，且如甲○○未予答覆，上訴人亦無簽具同意書由甲○○施行手術之理。
    是上訴人主張甲○○未告知手術有後遺症云云，亦難憑信。
七、被上訴人楊錫添即文雄醫院是否繼受蔡文雄醫院之權利義務？
  (一)上訴人雖主張被上訴人楊錫添即文雄醫院，有繼受蔡文雄醫院之全部資產與負債
    ，就伊所受損害，應負僱用人侵權行為賠償責任云云，惟為被上訴人楊錫添即文
    雄醫院所否認，查蔡文雄醫院之負責醫師係蔡文雄醫師，已於八十六年間死亡，
    蔡文雄醫院於八十六年十二月十日經註銷開業執照並登記歇業，而文雄醫院則係
    於八十六年十二月十二日開業成立，負責人為楊錫添醫師等情，為兩造所不爭，
    按醫療法第十三條第一款規定：私立醫療機構之開業，應以醫師為申請人，向所
    在直轄市或縣（市）衛生主管機關申請核准登記，發給開業執照；同法第二十四
    條規定：私立醫療機構由醫師設立者，該醫師並為該機構之負責醫師。亦即私立
    醫療機構由醫師設立者，係以負責醫師為申請人，申請開業，如其歇業，由另位
    負責醫師於同址重新申請開業（俗稱變更負責醫師），雖其仍沿用原醫療機構名
    稱申請開業，惟依法前後兩者已不屬同一醫療機構，即前者已歇業註銷，後者屬
    依法新設立之醫療機構，權利義務及機構代碼，均已變更等情，業經行政院衛生
    署八十六年八月二十七日衛署醫字第八六０四三七七０號函釋在案（本院卷二二
    八頁）。是被上訴人楊錫添即文雄醫院辯稱：伊與蔡文雄醫院係屬不同之二家醫
    院，伊未承受蔡文雄醫院之權利義務等語，即可採信。上訴人以文雄醫院仍沿用
    蔡文雄醫院之院址及醫療設備，並繼受蔡文雄醫院之病人，主張其間有權利義務
    之概括承受云云，並不足採。況縱如上訴人所稱，文雄醫院須就蔡文雄醫院所僱
    用之受僱人其過失行為，負連帶賠償責任，然本件原受僱於蔡文雄醫院之被上訴
    人甲○○對上訴人並無侵權行為，已如前述，上訴人主張文雄醫院應負僱用人之
    連帶賠償責任，即失其依據。被上訴人楊錫添即文雄醫院自不負侵權行為損害賠
    償責任。
八、綜上所述，上訴人依據侵權行為損害賠償之法律關係，請求被上訴人連帶給付三
    百萬元及自起訴狀繕本送達翌日起至清償日止，按年息百分之五計算之利息，於
    法未合，不應准許。原審為上訴人敗訴之判決，並駁回其假執行之聲請，並無不
    合。上訴意旨指摘原判決不當，求予廢棄改判，為無理由，應予駁回。
九、本件事證已臻明確，兩造其餘攻擊防禦方法及上訴人聲請將本件另囑託高雄榮民
    總醫院或高雄長庚醫院再為鑑定，及命被上訴人楊錫添即文雄醫院提出接續經營
    蔡文雄醫院之契約書及蔡文雄之繼承人姓名暨地址，並請求訊問蔡文雄之繼承人
    等，於判決結果均不生影響，毋庸逐一論述及調查之必要，附此敘明。
十、據上論結，本件上訴為無理由，依民事訴訟法第四百四十九條第一項、第七十八
    條，判決如主文。
中　　　華　　　民　　　國　　九十一　　年　　　五　　　月　　　一　　　日
                                      臺灣高等法院高雄分院民事第三庭
~B1審判長法官　張國彬
~B2法　　　官　鄭月霞
~B3法　　　官　徐文祥
右為正本係照原本作成。
如對本判決上訴，須於判決送達後二十日內向本院提出上訴狀，其未表明上訴理由者
，應於上訴後二十日內向本院提出上訴理由書（均須按他造當事人之人數附繕本）。
上訴時應提出委任律師或具有律師資格之人之委任狀，並依附註條文規定辦理。
中　　　華　　　民　　　國　　九十一　　年　　　五　　　月　　　三　　　日
~B法院書記官　黃一秋
附註：
民事訴訟法第四百六十六條之一：
對於第二審判決上訴，上訴人應委任律師為訴訟代理人，但上訴人或其法定代理人具
有律師資格者，不在此限。
上訴人之配偶、三親等內之血親、二親等內之姻親，或上訴人為法人、中央或地方機
關時，其所屬專任人員具有律師資格並經法院認為適當者，亦得為第三審訴訟代理人。
第一項但書及第二項情形，應於提起上訴或委任時釋明之。
                                                                  Ａ
